臺灣臺北地方法院民事裁定  
110年度消債職聲免字第89號
聲  請  人  
即債務人    李孟璇


代  理  人  徐宗賢律師(法扶律師)
相  對  人  
即債權人    聯邦商業銀行股份有限公司


法定代理人  林鴻聯  
代  理  人  吳昶毅  
相  對  人  
即債權人    玉山商業銀行股份有限公司


法定代理人  黃男州  
代  理  人  朱逸君  
相  對  人  
即債權人    滙誠第二資產管理股份有限公司

法定代理人  莊仲沼  


上列當事人聲請消費者債務清理事件，本院裁定如下：
    主  文
債務人甲○○(原名乙○○ )應予免責。
    理  由
一、按法院為終止或終結清算程序之裁定確定後，除別有規定外
    ，應以裁定免除債務人之債務；法院裁定開始清算程序後，
    債務人有薪資、執行業務所得或其他固定收入，扣除自己及
    依法應受其扶養者所必要生活費用之數額後仍有餘額，而普
    通債權人之分配總額低於債務人聲請清算前2年間，可處分
    所得扣除自己及依法應受其扶養者所必要生活費用之數額者
    ，法院應為不免責之裁定。但債務人證明經普通債權人全體
    同意者，不在此限；債務人有下列各款情形之一者，法院應
    為不免責之裁定，但債務人證明經普通債權人全體同意者，
    不在此限：「（一）於7年內曾依破產法或本條例規定受免
    責。（二）故意隱匿、毀損應屬清算財團之財產，或為其他
    不利於債權人之處分，致債權人受有損害。（三）捏造債務
    或承認不真實之債務。（四）聲請清算前2年內，因消費奢
    侈商品或服務、賭博或其他投機行為，所負債務之總額逾聲
    請清算時無擔保及無優先權債務之半數，而生開始清算之原
    因。（五）於清算聲請前1年內，已有清算之原因，而隱瞞
    其事實，使他人與之為交易致生損害。（六）明知已有清算
    原因之事實，非基於本人之義務，而以特別利於債權人中之
    1人或數人為目的，提供擔保或消滅債務。（七）隱匿、毀
    棄、偽造或變造帳簿或其他會計文件之全部或一部，致其財
    產之狀況不真確。（八）故意於財產及收入狀況說明書為不
    實之記載，或有其他故意違反本條例所定義務之行為，致債
    權人受有損害，或重大延滯程序。」債務人有前條各款事由
    ，情節輕微，法院審酌普通債權人全體受償情形及其他一切
    情狀，認為適當者，得為免責之裁定，消費者債務清理條例
    （下稱消債條例）第132條、第133條、第134條及第135條分
    別定有明文。又為免債務人濫用清算程序以獲免責，並敦促
    有清償能力者，利用薪資、執行業務所得或其他固定收入清償
    債務而受免責，爰以債務人聲請清算前二年間，可處分所得
    扣除自己及依法應受其扶養者所必要生活費用之數額為計算
    基礎，以為裁定免責之依據，進而保障債權人可受最低清償
    （消債條例第133條立法目的參照）。準此，法院為終止或
    終結清算程序之裁定確定後，如查明債務人有消債條例第13
    3條或第134條各款所定之情形者，除債務人能證明經普通債
    權人全體同意免責外，應為不免責之裁定。
二、本院依消債條例第136條規定，通知全體債權人及債務人於
    民國110年10月5日到場陳述意見：
(一)債權人聯邦商業銀行股份有限公司(下稱聯邦銀行)未到庭惟
    具狀稱：陳報債務人於聲請前兩年之消費明細。債權人於清
    算程序未受償，請調查債務人目前收入狀況，以釐清債務人
    是否有消債條例第133條不免責事由。另請調查債務人是否
    有消債條例第133條、第134條各款不免責事由等語(本院卷
    第49頁)。
(二)債權人玉山商業銀行股份有限公司(下稱玉山銀行)未到庭惟
    具狀稱：不同意債務人免責。請調查債務人是否有消債條例
    第133條、第134條各款不免責事由等語(本院卷第45頁)。
(三)債權人滙誠第二資產管理股份有限公司(下稱滙誠第二公司)
    未到庭惟具狀稱：請調查債務人是否領有政府相關補助，以
    釐清債務人是否有消債條例第133條、第134條各款不免責事
    由等語(本院卷第61頁)。
(四)債務人到庭並具狀稱：債務人於裁定開始清算程序後，陸續
    有尋求工作機會，惟工作期間不長即被免職，工作結束均領
    現金，並無固定收入，每月僅領有低收身障生活補助5,065
    元。而債務人每月必要生活費及2名未成年子女扶養費依110
    年臺北市每人每月最低生活費1.2倍即21,202元計算，其中2
    名未成年子女每月領有低收兒童生活補助各4,370元，必要
    生活費如有不足，則由母親資助。另債務人對於本院准予清
    算裁定內容(含聲請清算前之收支數額)沒有意見等語(本院
    卷第65、71頁)。
三、經查：
(一)債務人前向本院聲請清算，經本院以110年度消債清字第41
    號裁定自110年4月19日下午4時起開始清算程序，嗣經司法
    事務官以110年度司執消債清字第35號清算事件辦理並裁定
    終止清算程序等情，有本院110年度消債清字第41號（下稱
    消清卷）、110年度司執消債清字第35號（下稱執清卷）等
    卷可稽。
(二)債務人無消債條例第133條應不免責之情形：
  1.債務人於本件聲請前兩年間之收入（107年8月13日至109年8
    月12日）：債務人主張伊自103年7月失業以來，因精神疾病
    關係，一直無法找到工作，僅有零星打零工機會，打零工收
    入因無記帳而無法確切陳報金額，生活費用由全賴債務人每
    月領有身心障礙者生活補助、及母親扶養等語(109年度消債
    補字第336號第19、47頁；消清卷第57、58頁)，有債務人中
    華民國身心障礙證明、勞工保險被保險人投保資料表、107
    年及108年綜合所得稅各類所得資料清單、臺北市文山區低
    收入戶證明書、債務人母親郵局帳號0000000-0000000號帳
    戶存摺及內頁(109年度消債補字第336號第37、39、40、41
    、43頁；消清卷第87、89、91、92、93、95至99頁)。經查
    ，債務人勞工保險被保險人投保資料表記有債務人於103年7
    月自日月光半導體製造股份有限公司中壢分公司封測四廠退
    保後，於聲請前兩年並無加保紀錄(消清卷第92頁)、107年
    及108年綜合所得稅各類所得資料清單於「給付總額合計」
    欄皆為0元(109年度消債補字第336號第41、43頁)，堪認債
    務人於聲請前兩年並無固定薪資收入。
　2.補助：債務人主張在此期間每月領有身心障礙者生活補助4,
    872元等語(109年度消債補字第336號第19、47頁)。查債務
    人於聲請前兩年領有臺北市政府社會局補助，於107年8月至
    108年12月、109年1月至同年8月每月分別領有身心障礙者生
    活補助4,872元、5,065元；領有中秋節慰問金6,000元(計算
    式：2,000×3次=6,000)；領有春節慰問金4,000元(計算式：
    2,000×2次=4,000)；領有端午節慰問金4,000元(計算式：2,
    000×2次=4,000)，共領有132,354元(計算式：4,872×(比例1
    9天/31天)+4,872×16個月+5,065×7個月+5,065×(比例12天/3
    1天)+6,000+4,000+4,000=132,354，元以下四捨五入，下同
    )，有臺北市政府社會局110年1月21日北市社助字第1103011
    502號函可稽(消清卷第47、48頁)。另查無債務人在此期間
    領有臺北市就業服務處、勞動部勞工保險局補助(消清卷第5
    1、55頁)。
  3.必要生活費：債務人主張於聲請前兩年必要生活費依臺北市
    每人每月最低生活費之1.2倍計算等語(109年度消債補字第3
    36號第47頁)。又債務人居住於臺北市文山區，有債務人之
    戶籍謄本可考(109年度消債補字第336號第51頁)，衡諸臺北
    市每人每月最低生活費107年度為16,157元、108年度為16,5
    80元、109年度為17,005元，則債務人107年8月13日至109年
    8月12日間，必要生活費核為479,578元(計算式：16,157×1.
    2倍×12個月×(比例141天/365天)+16,580×1.2倍×12個月+17,
    005×1.2倍×12個月×(比例225天/365天)=479,578)。
  4.依上所述，債務人聲請前兩年可處分所得132,354元，扣除
    個人必要生活費用479,578元，已無餘額(計算式：132,354-
    479,578<0)，不符消債條例第133條後段所定「普通債權人
    之分配總額低於債務人聲請清算前2年間，可處分所得扣除
    自己及依法應受其扶養者所必要生活費用之數額者」之要件
    ，從而亦無該條所定應不免責之事由。
(三)債務人無消債條例第134條各款規定不免責事由：
  1.按關於更生或清算之程序，除本條例別有規定外，準用民事
    訴訟法之規定，消債條例第15條定有明文，而民事訴訟法第
    277條前段規定當事人主張有利於己之事實者，就其事實有
    舉證之責任，故債權人如主張債務人有該條例第134條各款
    所定行為，自應就債務人合於上開要件之事實，舉證以實其
    說。合先敘明。
　2.次按消債條例第134條第4款規定，限於債務人於聲請清算前
    兩年內，所為消費奢侈商品或服務等不當行為，始足當之（
    消債條例第134條第4款修正理由參照），且必須因消費奢侈
    商品或服務、賭博或其他投機行為，所負債務之總額逾聲請
    清算時無擔保及無優先權債務之半數，而生開始清算之原因
    。
　3.債權人聯邦銀行陳報債務人於聲請前兩年之消費明細(本院
    卷第51至56頁)。經查，上開債務人消費明細表，查無符合
    聲請清算前兩年（107年8月13日至109年8月12日）內之消費
    項目。另本院依職權調查債務人於聲請清算前二年（107年8
    月13日)迄至清算終止之110年7月20日間，並無出境紀錄，
    有債務人入出境資訊連結作業查詢資料乙紙在卷可稽(本院
    卷第67頁)，尚難憑認債務人有「聲請清算前2年內，因消費
    奢侈商品或服務、賭博或其他投機行為，所負債務之總額逾
    聲請清算時無擔保及無優先權債務之半數，而生開始清算之
    原因」事由。
　4.此外，本院依職權調查結果，債務人並非7年內曾依破產法
    或消債條例規定受免責者，復查無債務人有何其他故意隱匿
    、毀損應屬清算財團之財產，或為其他不利於債權人之處分
    ，致債權人受有損害，或捏造債務或承認不真實之債務，或
    於聲請清算前2年內，因消費奢侈商品或服務、賭博或其他
    投機行為，所負債務之總額逾聲請清算時無擔保及無優先權
    債務之半數，而生開始清算之原因，復無聲請清算前1年內
    ，已有清算之原因，而隱瞞其事實，使他人與之為交易致生
    損害之行為，且無明知已有清算原因之事實，非基於本人之
    義務，而以特別利於債權人中之一人或數人為目的，提供擔
    保或消滅債務之行為，或隱匿、毀棄、偽造或變造帳簿或其
    他會計文件之全部或一部，致其財產之狀況不真確，亦無故
    意於財產及收入狀況說明書為不實之記載，或有故意違反同
    條例第9條第2項到場義務、第41條出席及答覆義務、第81條
    第1項提出財產及收入狀況說明書、債權人、債務人清冊義
    務、第82條第1項報告義務、第89條生活儉樸及住居限制義
    務、第101條提出清算財團書面資料義務、第102條第1項移
    交簿冊、文件及一切財產義務、第103條第1項答覆義務、第
    136條第2項協力調查義務之行為，致債權人受有損害或重大
    延滯程序等消債條例第134條各款所定之不免責事由。
四、綜上所述，債務人經法院為終止清算程序之裁定確定，既無
    消債條例第133條或第134條各款所定之不應免責情形存在，
    揆諸前揭說明，應以裁定免除債務人之債務，是債務人聲請
    免責，自應予准許。
五、爰裁定如主文。
中　　華　　民　　國　　111 　年　　1 　　月　　13　　日
                  民事第二庭    法　官　林修平
以上正本係照原本作成。　　　　　　　　　
如對本裁定抗告須於裁定送達後10日內向本院提出抗告狀，並繳
納抗告費新臺幣1,000元。
中　　華　　民　　國　　111 　年　　1 　　月　　13　　日
                                書記官  賴靖欣